【裁判字號】    99,訴,1301
【裁判日期】    990624
【裁判案由】    偽造文書等
【裁判全文】
臺灣板橋地方法院刑事判決              99年度訴字第1301號
公  訴  人  臺灣板橋地方法院檢察署檢察官
被      告  乙○○
上列被告因偽造文書等案件，經檢察官提起公訴（99年度偵字第
781 號），嗣因被告於本院準備程序中就被訴事實為有罪之陳述
，本院告知被告簡式審判程序之旨，並聽取當事人之意見後，由
本院合議庭裁定改由受命法官獨任依簡式審判程序進行，判決如
下：
    主  文
乙○○共同行使偽造私文書，足以生損害於他人，累犯，處有期
徒刑伍月，如易科罰金，以新臺幣壹仟元折算壹日，未扣案之偽
造「葉倫富」之國民身分證、汽車駕駛執照各壹張、行動電話門
號0000000000號SIM 卡壹張、偽造之台灣大哥大行動通信網路業
服務申請書「申請人簽章」欄上「葉倫富」之署押共貳枚，均沒
收。又以詐術得財產上不法之利益，累犯，處有期徒刑肆月，如
易科罰金，以新臺幣壹仟元折算壹日。應執行有期徒刑捌月，如
易科罰金，以新臺幣壹仟元折算壹日，未扣案之偽造「葉倫富」
之國民身分證、汽車駕駛執照各壹張、行動電話門號0000000000
號SIM 卡壹張、偽造之台灣大哥大行動通信網路業服務申請書「
申請人簽章」欄上「葉倫富」之署押共貳枚，均沒收。
    事  實
一、乙○○前於民國90年間，因施用毒品、偽造文書案件，經臺
    灣高等法院以91年度上訴字第3739號判處有期徒刑7 月、3
    年6 月，應執行有期徒刑3 年10月，迭經最高法院以92年度
    台上字第3893號判決駁回上訴確定（下稱甲、乙罪），嗣於
    95 年6月14日因縮短刑期假釋出監，所餘刑期並付保護管束
    （原保護管束結束日期為96年1 月27日），俟因再犯下述案
    件，而經撤銷假釋；又於95年間因竊盜案件，經臺灣臺北地
    方法院以95年度易字第2531號判處有期徒刑4 月，經上訴臺
    灣高等法院以96年度上易字第131 號判決駁回上訴確定（下
    稱丙罪）；復於95年間因竊盜案件，經臺灣臺北地方法院以
    96 年 度簡字第31號判處拘役50日確定（下稱丁罪）；而上
    開甲罪及丙、丁罪，均經臺灣高等法院以96年度聲減字第24
    23號裁定各減其刑期二分之一，並另與不得減刑之乙罪，合
    併定應執行有期徒刑3 年6 月又15日；復於96年間因施用毒
    品案件，經臺灣臺北地方法院以96年度易字第1773號判處有
    期徒刑8 月，減為有期徒刑4 月確定（下稱戊罪），復與上
    開丙罪所減得之刑，由臺灣臺北地方法院以97年度聲字第53
    1 號裁定定應執行有期徒刑5 月確定；再於96年間因竊盜案
    件，本院以96年度簡字第6190號判處拘役40日，減為拘役20
    日確定（下稱己罪），並與上開甲、乙、丙、丁、戊各案所
    定應執行之刑暨殘刑有期徒刑3 月8 日等接續執行，甫於97
    年3 月23日縮刑期滿執行完畢（於本案構成累犯）。
二、詎乙○○仍不知悔改，(一)竟意圖冒用他人身分以申辦行動電
    話門號而牟取不法報酬，而與真實姓名年籍不詳、綽號「阿
    弟仔」之人（下稱「阿弟仔」）共同基於偽造公印文、行使
    偽造國民身分證、行使偽造特種文書、行使偽造私文書及詐
    欺取財之犯意聯絡，先於97年9 月11日（起訴書略載為於同
    年月8 日前某日、時），在臺北市○○區○○街某處，由乙
    ○○交付其照片影像光碟（起訴書誤載為交付其照片）予「
    阿弟仔」，由「阿弟仔」憑以將乙○○之影像掃描至國民身
    分證照片欄並同時在上開國民身分證上偽造「內政部印」之
    公印文，及將乙○○之照片黏貼在中華民國交通部製發汽車
    駕駛執照上（下稱駕駛執照）等方法，接續偽造成「葉倫富
    」之國民身分證及駕駛執照各1 張（起訴書漏未記載偽造「
    葉倫富」之駕駛執照1 張），再交付予乙○○，足生損害於
    葉倫富本人、內政部、及戶政機關、交通部監理機關分別對
    於國民身分資料管理、汽車車籍資料管理之正確性；繼而由
    乙○○於97年9 月18日，前往臺北縣永和市○○路○ 段80號
    1 樓台灣大哥大股份有限公司（下稱台灣大哥大公司）成功
    特約服務中心，假冒其為「葉倫富」，向店員佯申辦行動電
    話門號0000000000號，並在台灣大哥大行動通信網路業服務
    申請書之「申請人簽章」欄，偽造「葉倫富」之署押2 枚，
    而偽造上開行動電話服務申請書，進而將該偽造之行動電話
    服務申請書連同上開偽造之「葉倫富」國民身分證及駕駛執
    照各1 張，一併持以交付予店員行使之，以表彰「葉倫富」
    有申辦行動電話門號之意，致店員陷於錯誤，誤以為係葉倫
    富本人申請，而同意為其向台灣大哥大公司申辦0000000000
    號行動電話門號，並交付上開門號SIM 卡予乙○○。(二)嗣乙
    ○○取得該門號SIM 卡後，另基於詐欺得利之犯意，於97年
    9 月22日起至同年10月7 日止，接續由其自己或出借予其友
    人使用上開門號以對外通信，致台灣大哥大之通信系統誤以
    為係葉倫富本人申請，予以接收並提供通話服務，乙○○因
    此獲得免繳新臺幣（下同）5,500 元通話費之不法利益，並
    足以生損害於葉倫富及台灣大哥大、對於行動電話申請管理
    之正確性。嗣葉倫富接獲上開門號之電信相關費用13,600元
     ( 含 通信費5,500 元及違約金8,100 元）帳單後，始發現
    其身分遭冒用，經報警而查知上情。
二、案經台灣大哥大公司訴由內政部警政署電信警察隊第一中隊
    移送臺灣板橋地方法院檢察署檢察官偵查起訴。
    理  由
一、查本件被告乙○○所犯並非死刑、無期徒刑、最輕本刑為三
    年以上有期徒刑之罪或高等法院管轄第一審案件，而其於準
    備程序進行中，被告先就被訴事實為有罪之陳述，經法官告
    知簡式審判程序之旨，並聽取公訴人及被告之意見後，本院
    認適宜改依簡式審判程序進行，爰依刑事訴訟法第273 條之
    1 第1 項、第284 條之1 規定，由本院合議庭以裁定由受命
    法官獨任進行簡式審判程序，合先敘明。
二、上揭事實，業據被告於警詢、偵查及本院審理時自白不諱，
    核與證人即被害人葉倫富於警詢指訴：伊未曾向台灣大哥大
    公司申辦0000000000號行動電話門號，伊身分證及駕照亦沒
    有遺失或遭竊過等情節相符，並經證人潘國文於警詢時證述
    ：上開行動電話門號係由乙○○交付伊使用等情無誤，另有
    證人即台灣大哥大風險管理部專員華皇傑分警詢時證述上開
    門號遭盜打5,500 元通訊費用乙節明確，復有偽造台灣大哥
    大行動通信網路業服務申請書影本、上開偽造「葉倫富」國
    民身分證及駕照影本各1 張、門號0000000000之雙向通聯紀
    錄各1 份、證人葉倫富出具之聲明書1 紙存卷可考。被告之
    任意性自白核與事實相符，足堪採信為真實。本案事證明確
    ，被告犯行堪以認定，應依法論科。
三、論罪科刑：
  (一)按國民身分證及駕駛執照分別係由主管機關核發作為本國人
    士身分之證明及駕駛汽車之許可憑證，屬於品行能力相類之
    證書，均係刑法第212 條所指之特種文書。雖戶籍法第75條
    業於97年5 月28日修正公布，並自同年5 月30日生效施行，
    該條第1 項規定「意圖供冒用身分使用，而偽造、變造國民
    身分證，足以生損害於公眾或他人者，處5 年以下有期徒刑
    、拘役或科或併科新臺幣50萬元以下罰金」，此條規定係針
    對國民身分證之偽造、變造犯行予以明文規定，相較於刑法
    第212 條係針對所有一般特種文書之偽造、變造犯行為之處
    罰規定，戶籍法之規定應屬於特別規定，依特別法優於普通
    法之原則，應優先適用戶籍法之規定。又被告偽造國民身分
    證同時偽造「內政部印」，按刑法第218 條第1 項所稱之公
    印，係指由政府依印信條例第6 條相關規定製發之印信，用
    以表示公署或公務員之資格，即俗稱之大印及小官章而言，
    如不足以表示公署或公務員之資格者，即非公印。本件偽造
    國民身分證上之「內政部印」，為表示內政部公署之公印文
    ，自應成立刑法第218 條第1 項之偽造公印文罪，然刑法第
    218 條第1 項之偽造公印文罪，並未修正，且與戶籍法第75
    條第1 項之構成要件不同，自難謂戶籍法第75條第1 項係刑
    法第218 條第1 項之特別法。是以，偽造國民身分證並有偽
    造內政部公印於其上者，自應分別論以戶籍法第75條第1 項
    及刑法第218 條第1 項之罪，而偽造、變造國民身分證，並
    不當然需要偽造國民身分證上之公印文，是偽造、變造國民
    身分證，自不能當然包括偽造公印文在內。而偽造公印或公
    印文，刑法第218 條既有獨立處罰規定，且較戶籍法第75條
    第1 項規定之處罰為重，則於偽造國民身分證同時偽造公印
    或公印文者，即難僅論以戶籍法第75條第1 項之罪，而置刑
    法第218 條第1 項處刑較重之罪於不問（大法官釋字第82號
    解釋、最高法院97年度台上字第5114號判決意旨參照）。另
    按行動電話門號SIM 卡係行動電話用戶識別卡（證），電信
    公司於出租行動電話門號予消費者使用時，即同時附帶提供
    晶片卡給消費者作為門號使用之介面，故電信公司接受消費
    者申辦門號並將該門號開通上線時，該晶片卡之所有權已移
    轉於消費者，為有體物，係具財產上價值。
  (二)核被告所為前揭事實欄二(一)所示之行為，係違反戶籍法第75
    條第1 項、第2 項之行使偽造國民身分證罪、刑法第218 條
    第1 項之偽造公印文罪、刑法第216 條、第212 條之行使偽
    造特種文書罪（行使偽造駕駛執照部分) 、刑法第216 條、
    第210 條之行使偽造私文書罪（行使偽造行動電話申請書部
    分）、刑法第339 條第1 項之詐欺取財罪（詐取SIM 卡部分
    ）。
  (三)核被告所為前揭事實欄二(二)所示之行為，係犯刑法第339 條
    第2 項之詐欺得利罪。雖起訴書認被告此部分犯行係犯電信
    法第56條第1 項之盜用他人電信設備通信罪嫌，惟查，電信
    法第56條第1 項之罪，係以「意圖為自己或第三人不法之利
    益，以有線、無線或其他電磁方式，盜接或盜用他人電信設
    備通信者」，為其構成要件，而本案被告係冒用「葉倫富」
    名義請領取得之上開行動電話門號，係電信公司依領用人之
    申請而准予發給被告使用，並非葉倫富已取得使用權之電信
    設備遭被告盜用，則被告使用上開行動電話門號通信之行為
    ，係與「盜接或盜用『他人』電信設備通信」之要件不相當
    ，自難以該罪名相繩，然因此部分起訴事實與本院認定之犯
    罪事實之社會基本事實相同，且蒞庭公訴人業於本院審理時
    變更此部分起訴法條為刑法第339 條第2 項之詐欺得利罪，
    本院自毋庸變更起訴法條，併此敘明。
  (四)被告與「阿弟仔」間，就上開行使偽造國民身分證罪、偽造
    公印文罪、行使偽造特種文書罪、行使偽造私文書罪、及詐
    欺取財罪，有犯意聯絡，行為分擔，為共同正犯。
  (五)又偽造署押為偽造私文書之部分行為，而偽造國民身分證、
    特種文書、私文書之低度行為均為之後行使之高度行為所吸
    收，均不另論罪。另被告於時間密接之情形下，基於單一犯
    意，接續所為之撥打電話以詐得電信服務不法利益之行為，
    係侵害同一電信公司之財產法益，為接續犯，應論以一罪。
    又被告所犯上開偽造公印文、行使偽造國民身分證、行使偽
    造特種文書、行使偽造私文書、與詐欺取財罪，係以一行為
    觸犯上開數罪名，為想像競合犯，應從一重之行使偽造私文
    書罪處斷；起訴書雖漏未起訴被告偽造公印文及行使偽造特
    種文書（駕駛執照）部分犯行，惟此等部分與已起訴部分，
    有裁判上一罪關係，為起訴效力所及，本院自得一併審理，
    附此陳明。而起訴書認被告所犯上開行使偽造國民身份證罪
    與行使偽造私文書罪為應予分論併罰之數罪，容有未恰，併
    予敘明。
  (六)被告所犯上開行使偽造私文書罪與詐欺得利罪2 罪，犯意各
    別，行為互殊，罪名各異，應予分論併罰。
  (七)被告前受有如事實欄一所示之罪刑宣告及執行紀錄，甫於97
    年3 月23日縮刑期滿執行完畢，此有臺灣高等法院被告前案
    紀錄表在卷可稽，其於有期徒刑執行完畢後5 年內，故意再
    犯有期徒刑以上之上開各罪，均應依刑法第47條第1 項累犯
    規定加重其刑。
  (八)爰審酌被告有上述前科，素行非佳，竟不思正途謀生，而與
    犯罪集團共謀以偽造之身分證件申辦行動電話，對於遭冒用
    身分之被害人、內政部、戶政機關、交通部監理機關分別對
    於國民身分資料管理、汽車車籍資料管理之正確性、電信業
    者所生之損害，顯然對於社會秩序影響甚鉅，兼衡被告智識
    程度、犯罪手段、目的、參與犯罪之程度及犯後所得利益非
    鉅、犯後已坦承犯行，態度尚稱良好等一切情狀，分別量處
    如主文所示之刑，並均諭知易科罰金之折算標準，及定其應
    執行之刑。又被告行為後，刑法第41條迭經修正公布，其中
    98年1 月21日修正前第41條2 項規定：「前項規定於數罪併
    罰，其應執行之刑未逾6 月者，亦適用之」；98年6 月10日
    修正公佈刑法第41條第8 項規定：「第1 項至第3 項規定於
    數罪併罰，其應執行之刑未逾6 個月者，亦適用之」；嗣98
    年12月30日修正公佈，於99年1 月1 日生效之修正後刑法第
    41條第8 項則修改為：「第1 項至第4 項及第7 項之規定，
    於數罪併罰之數罪均得易科罰金或易服社會勞動，其應執行
    之刑逾6 月者，亦適用之」。是以，修正後規定將數罪併罰
    之數罪均得易科罰金，其應執行之刑逾6 月者，亦得易科罰
    金，比較新舊法後，修正後同條第8 項規定較有利於被告，
    爰依刑法第2 條第1 項後段規定，適用修正後之現行刑法第
    41條第1 項前段、第8 項規定諭知被告應執行刑之易科罰金
    折算標準，以示懲儆。
  (九)被告偽造之上開台灣大哥大行動通信網路業服務申請書，雖
    為被告犯行使偽造私文書罪所生之物，惟已交付予電信公司
    ，並非被告所有，無從併予諭知沒收，然該申請書「申請人
    簽章」欄上「葉倫富」之署押共2 枚，不問屬於犯人與否，
    均應刑法第219 條規定宣告沒收。另未扣案之「葉倫富」之
    國民身分證、駕駛執照各1 張，均係共犯「阿弟仔」所有，
    且為供被告犯行使偽造國民身分證、行使偽造特種文書犯行
    所生及所用之物，被告供稱上開證件已交付予「阿弟仔」，
    又未扣案之行動電話門號0000000000號SIM 卡1 張，係被告
    犯詐欺取財罪所得之物，為被告所有，業經被告供明在卷，
    且證人潘國文於警偵訊時證稱其已將上開門號SIM 卡交還予
    被告等情屬實，復查無確切證據證明上開證件及SIM 卡已滅
    失，爰各依刑法第38條第1 項第2 款、第3 款規定併予宣告
    沒收；至偽造上開國民身分證上之偽造「內政部印」公印文
    ，因該偽造國民身分證已整張宣告沒收，自無庸單獨就上開
    偽造公印文諭知沒收，併此陳明。
據上論斷，應依刑事訴訟法第273 條之1 第1 項、第299 條第1
項前段，戶籍法第75條第2 項、第1 項，刑法第2 條第1 項後段
、第28條、第216 條、第210 條、第212 條、第339 條第1 項、
第2 項、第55條、第47條第1 款前段、第41條第1 項前段、第8
項、第38條第1 項第2 款、第3 款，刑法施行法第1 條之1 第1
項、第2 項前段，判決如主文。
本案經檢察官甲○○到庭執行職務。
中    華    民    國    99    年    6     月    24    日
                        刑事第十四庭法  官  林淑婷
以上正本證明與原本無異
如不服本判決，應於送達後十日內，向本院提出上訴書狀，並應
敘述具體理由；其未敘述上訴理由者，應於上訴期間屆滿後二十
日內向本院補提理由書（均須按他造當事人之人數附繕本）「切
勿逕送上級法院」。
                                    書記官  莊川億
中    華    民    國    99    年    6     月    25    日
附錄本案論罪科刑法條全文：
戶籍法第75條第1、2項：
意圖供冒用身分使用，而偽造、變造國民身分證，足以生損害於
公眾或他人者，處 5 年以下有期徒刑、拘役或科或併科新臺幣
50 萬元以下罰金。
行使前項偽造、變造之國民身分證者，亦同。
中華民國刑法第210條
偽造、變造私文書，足以生損害於公眾或他人者，處 5 年以下
有期徒刑。
中華民國刑法第212條
偽造、變造護照、旅券、免許證、特許證及關於品行、能力服務
或其他相類之證書、介紹書，足以生損害於公眾或他人者，處 1
年以下有期徒刑、拘役或 3 百元以下罰金。
中華民國刑法第216條
（行使偽造變造或登載不實之文書罪）
行使第 210 條至第 215 條之文書者，依偽造、變造文書或登載
不實事項或使登載不實事項之規定處斷。
中華民國刑法第218條
偽造公印或公印文者，處 5 年以下有期徒刑。
盜用公印或公印文足以生損害於公眾或他人者，亦同。
中華民國刑法第339條
意圖為自己或第三人不法之所有，以詐術使人將本人或第三人之
物交付者，處 5 年以下有期徒刑、拘役或科或併科 1 千元以下
罰金。
以前項方法得財產上不法之利益或使第三人得之者，亦同。
前二項之未遂犯罰之。

司法院資訊處製作；財團法人民間司法改革基金會備份。
